臺灣高等法院刑事判決
110年度上易字第340號
上  訴  人  臺灣臺北地方檢察署檢察官
被      告  李  堃



上列上訴人因被告違反毒品危害防制條例案件，不服臺灣臺北地
方法院109年度易字第950號，中華民國109年12月31日第一審判
決（聲請簡易判決處刑案號：臺灣臺北地方檢察署109年度毒偵
字第1463號、第1972號、第2051號），提起上訴，本院判決如下
：
    主  文
上訴駁回。
    理  由
一、聲請簡易判決處刑意旨略以：被告甲○基於施用第二級毒品
    甲基安非他命之犯意，分別為下列施用毒品之行為：㈠於民
    國108年11月2日晚上9時許，在址設臺北市○○區○○○路000號
    城市商旅北門館留宿客房內，以置入玻璃球內燃火燒烤後吸
    食所生煙霧方式施用甲基安非他命。㈡於109年5月1日下午5
    時40分許為警逮捕回溯96小時內某不詳時間，在不詳地點，
    以上述方式施用甲基安非他命。㈢於109年6月9日晚上6時許
    ，在新北市○○區○○路000巷00弄0號4樓居住處，以相同方式
    施用甲基安非他命。因認被告涉犯毒品危害防制條例第10條
    第2項之施用第二級毒品罪嫌。
二、按起訴之程序違背規定者，應諭知不受理之判決，並得不經
    言詞辯論為之，刑事訴訟法第303條第1款、第307條定有明
    文。
三、次按：
  ㈠87年5月20日毒品條例公布施行後之刑事政策，對於施用毒品
    者，已揚棄純粹的犯罪觀，雖強調「除刑不除罪」之理念，
    認為施用毒品者具有「病患性犯人」之特質，惟囿於當時戒
    治及醫療體系均不完整、專業人員欠缺且戒毒知識尚有不足
    ，社會大眾仍視施用毒品者為「犯人」而非「病患」，暨相
    關戒毒及事後之追蹤、輔導配套措施亦不完備，其刑事政策
    明顯將施用毒品者偏向「犯人」身分處理，導致監獄人滿為
    患，且施用毒品人口不減反增。為此，戒毒政策不得不改弦
    易轍，開始正視施用毒品者實屬「病患」之特質。先於97年
    新增毒品條例第24條附命完成戒癮治療緩起訴制度，確立「
    附命完成戒癮治療緩起訴處分」及「觀察、勒戒或強制戒治
    」雙軌治療模式。本次修正之毒品條例第20條第3項及第23
    條第2項，雖僅將原條文之再犯期間由「5年」改為「3 年」
    ，惟鑑於將施用毒品者監禁於監獄內，僅能短期間防止其接
    觸毒品，因慣用毒品產生之「心癮」根本無法根除，並慮及
    毒品條例施行多年累積之戒毒經驗及實效，暨逐步擴充之醫
    療、戒癮機構、專業人力、社區支援系統等資源，尤以本次
    毒品條例第24條修正，擴大檢察官對施用毒品者附條件緩起
    訴處分之範圍，使其能視個案具體情形給予適當多元社區處
    遇。本次修正後對於施用毒品者之思維，自應與時俱進，擺
    脫以往側重於「犯人」身分之處罰，著重其為「病患」之特
    質，並以「治療」疾病為出發點，重新評價前揭所謂「3年
    後再犯」之意義。
  ㈡毒品戒除不易，須經長期且持續之治療，施用毒品者既被視
    為「病患性犯人」，最佳處遇方式即為治療。對於施用毒品
    者之治療方式，有機構外之處遇（如自行赴醫院戒癮、附命
    完成戒癮治療緩起訴處分等），或機構內之觀察、勒戒或強
    制戒治；至對施用毒品者科以刑罰，無非在運用刑罰之一般
    預防功能以嚇阻毒品之施用。監獄為執行場所而非戒癮專責
    機構，針對施用毒品者及其再犯之特性，法務部於106年12
    月5日頒訂之「科學實證之毒品犯處遇模式計畫」，目的即
    是積極引進地區醫療體系之協助，提供毒癮戒治，落實社區
    追蹤輔導及治療之銜接，俾修復創傷、預防再犯。惟刑罰因
    涉及人身自由之基本權，故於施用毒品初犯時皆以傳統之機
    構外或機構內處遇方式治療，如再施用毒品時，始科以刑事
    責任。而當刑罰處遇仍不能有效幫助施用毒品者改善惡習時
    ，即表示無法以此方式發揮治療效果，若繼續施以刑罰只具
    懲罰功能，不僅無法戒除毒癮，更漸趨與社區隔離，有礙其
    復歸社會。基於憲法應保障人民之生存權，及根據每個國民
    生存照顧需要提供基本給付之理念，為協助施用毒品者戒除
    毒癮復歸社會，對於經監獄監禁處遇後仍再犯之施用毒品者
    ，更應恢復以機構內、外之治療協助其戒除毒癮。此即本次
    修正毒品條例第20條第3項關於施用毒品者所謂「3年後再犯
    」係何所指之立法真諦。除檢察官優先適用第24條命附條件
    緩起訴處分處遇（不論幾犯，亦無年限）外，對於施用毒品
    初犯者，應適用第20條第1項、第2項為機構內之觀察、勒戒
    或強制戒治；若於上開機構內處遇執行完畢釋放後，於「3
    年內再犯」者，依第23條第2項規定，應依法追訴；倘於「3
    年後再犯」自應再回歸到傳統醫療體系機構內重為觀察、勒
    戒或強制戒治之治療。是對於戒除毒癮不易者，唯有以機構
    內、外處遇及刑事制裁等方式交替運用，以期能控制或改善
    其至完全戒除毒癮。
  ㈢綜上，109年1月15日修正公布、同年7月15日施行之毒品危害
    防制條例第20條第3項規定，犯第10條之罪於觀察、勒戒或
    強制戒治執行完畢釋放後，3年後再犯第10條之罪者，適用
    本條前2項之規定。對於毒品條例第20條第3項及第23條第2
    項所謂「3年後（內）再犯」，自應跳脫以往窠臼，以「3年
    」為期，建立「定期治療」之模式。其規定中所謂「3年後
    再犯」，只要本次再犯（不論修正施行前、後）距最近1次
    觀察、勒戒或強制戒治執行完畢釋放，已逾3年者，即該當
    之，不因其間有無犯第10條之罪經起訴、判刑或執行而受影
    響(最高法院109年度台上字第3826號判決參照)。
四、復按109年1月15日修正公布、同年7月15日施行之毒品危害
    防制條例第24條第1項規定：「第20條第1項及第23條第2項
    之程序，於檢察官先依刑事訴訟法第253條之1第1項、第253
    條之2第1項第4款至第6款或第8款規定，為附條件之緩起訴
    處分時，或於少年法院（地方法院少年法庭）認以依少年事
    件處理法程序處理為適當時，不適用之。」對於犯該條例第
    10條第1項、第2項之施用第一級或第二級毒品罪者，進入司
    法程序之戒癮治療方式，係採取第20條第1項、第2項規定「
    觀察、勒戒或強制戒治」及第24條第1項所定「附命完成戒
    癮治療之緩起訴處分」（下稱「附命緩起訴」）雙軌制，其
    目的同在給予施用毒品者戒毒自新機會。是以，被告既同意
    參加「戒癮治療」，並由檢察官採行「附命緩起訴」方式，
    且完成「附命緩起訴」所採用之戒癮治療完畢，自毋庸復行
    採取「觀察、勒戒或強制戒治」方式，重啟戒除毒癮以代替
    刑罰之處遇程序。又該條例第20條第3項規定，依第2項規定
    為觀察、勒戒或強制戒治執行完畢釋放後，「3年」後再犯
    第10條之施用第一級或第二級毒品罪者，適用第1項、第2項
    之觀察、勒戒或強制戒治規定；第23條第2項規定，觀察、
    勒戒或強制戒治執行完畢釋放後，「3年」內再犯施用第一
    級或第二級毒品罪，應依法追訴（提起公訴或聲請簡易判決
    處刑）。亦即被告於觀察、勒戒或強制戒治執行完畢釋放後
    ，「3年」內再犯施用第一級或第二級毒品罪，不再適用「
    觀察、勒戒或強制戒治」以代替刑罰之處遇程序。被告既完
    成「附命緩起訴」之戒癮治療，事實上已接受等同「觀察、
    勒戒或強制戒治」執行完畢之處遇，如於該條例第23條第2
    項所定「3年」內，再犯施用第一級或第二級毒品罪，顯現
    其再犯率甚高，原規劃之「附命緩起訴」並完成戒癮治療處
    遇制度功能，已經無法發揮成效，而無再次接受「觀察、勒
    戒或強制戒治」處遇之必要。倘被告經「附命緩起訴」，且
    完成戒癮治療後，因其事實上已接受等同「觀察、勒戒或強
    制戒治」執行完畢釋放之處遇，「3年」內再犯施用第一級
    或第二級毒品罪，顯見其再犯率甚高，自應依該條例第23條
    第2項規定之相同法理，逕行追訴（提起公訴或聲請簡易判
    決處刑），而無再依該條例第20條第1項重行聲請觀察、勒
    戒或強制戒治之必要。再者，被告施用第一級或第二級毒品
    罪，經裁定觀察、勒戒或強制戒治程序者，既係以「觀察、
    勒戒或強制戒治」執行完畢釋放後，起算上開「3年」內再
    犯之期間，則被告係經「附命緩起訴」，依同一法理，應以
    經「附命緩起訴」並完成戒癮治療後，而非以「附命緩起訴
    」確定之日，起算該「3年」內再犯之期間(最高法院109年
    度台非字第76號、第77號判決同此意旨)。
五、經查：
  ㈠被告前因施用毒品案件，經臺灣臺北地方檢察署檢察官以108
    年度毒偵字第837號為附命戒癮治療之緩起訴處分確定，緩
    起訴期間自108年4月24日起至110年4月23日止，於緩起訴期
    間內，被告因有未完成戒癮治療之情形，經同署檢察官以10
    9年度撤緩字第15號撤銷緩起訴處分確定，並以109年度撤緩
    毒偵字第47號提起公訴，經原審法院以109年度簡字第687號
    判決判處有期徒刑2月確定，且未曾受觀察、勒戒或強制戒
    治之執行，有本院被告前案紀錄表在卷可查(本院卷第27至3
    2頁)。則被告為本件施用第二級毒品犯行前，未曾受觀察、
    勒戒或強制戒治之執行，且被告縱曾經檢察官為附命完成戒
    癮治療之緩起訴處分，惟該附命完成戒癮治療之緩起訴處分
    ，因被告未完成戒癮治療之情形而遭撤銷，被告實際上並未
    完成戒癮治療，尚難等同曾受「觀察、勒戒或強制戒治」執
    行完畢視之，自應再送觀察、勒戒，而非逕予起訴。
  ㈡被告係於新法施行前為本件犯行，惟檢察官於新法施行後之1
    09年9月30日始聲請簡易判決處刑，有聲請簡易判決處刑書
    在卷足稽（本院卷第9至13頁）。是本件於新法施行後，檢
    察官本應依新法規定向原審法院聲請裁定送觀察、勒戒，而
    非逕予起訴，然檢察官卻逕自聲請簡易判決處刑，自屬起訴
    之程序違背規定，原審法院認本件不得以簡易判決處刑，改
    用通常程序審理，並不經言詞辯論，逕為諭知不受理之判決
    ，於法核無不合。檢察官上訴意旨認本件應依法追訴，原審
    諭知不受理判決有適用法律之違誤，為無理由，應予駁回，
    並不經言詞辯論為之。
據上論斷，應依刑事訴訟法第368條、第372條，判決如主文。
中　　華　　民　　國　　110 　年　　2 　　月　　19　　日
                  刑事第二十五庭審判長法  官 邱滋杉
                                      法  官 陳彥年
                                      法  官 文家倩
以上正本證明與原本無異。
不得上訴。
                                      書記官 桑子樑
中　　華　　民　　國　　110 　年　　2 　　月　　19　　日